臺灣臺中地方法院民事判決     
                                      110年度訴字第586號
原      告  鄭麗華(即康水文之承受訴訟人)

            康兆婷(即康水文之承受訴訟人)

            康瑞方(即康水文之承受訴訟人)

共      同
訴訟代理人  龔正文律師
複  代理人  陳宏盈律師
            唐克文  
被      告  王進居  
            楊正仲  
                      居高雄市○○區○○路○○巷0000號0                          樓
            楊勝亦(即楊陳錦秀承受訴訟人)

上  一  人
訴訟代理人  王文聖律師
複  代理人  張浚泓律師
被      告  楊錫欽  
            楊進發  
            楊輝煌  
            姚應龍  
            蔡沛宜  
上  一  人
訴訟代理人  許博堯律師
複  代理人  高子涵  

            胡玉龍  
上列當事人間分割共有物事件，本院於民國111年5月5日言詞辯
論終結，判決如下：
    主    文
一、兩造共有坐落於臺中市○○區○○段000地號土地予以變價分割
    ，所得價金均由兩造依附表所示應有部分比例分配。
二、訴訟費用由兩造按附表「應負擔訴訟費用比例」所示之比例
    負擔。
    事實及理由
甲、程序部分：
一、按當事人死亡者，訴訟程序在有繼承人、遺產管理人或其他
    依法令應續行訴訟之人承受其訴訟以前當然停止。第168條
    至第172條及第174條所定之承受訴訟人，於得為承受時，應
    即為承受之聲明。他造當事人，亦得聲明承受訴訟。聲明承
    受訴訟，應提出書狀於受訴法院，由法院送達於他造，民事
    訴訟法第168條、第175條及第176條分別定有明文。查本件
    起訴時之原共有人康水文於本院訴訟繫屬中之民國110年9月
    3日死亡，其合法繼承人為鄭麗華、康兆婷、康瑞方，其等3
    人乃於110年10月7日以民事聲明承受訴訟暨變更訴之聲明狀
    ，並有被告蔡沛宜提出之之除戶謄本、繼承系統表等戶籍謄
    在卷可稽(本院卷㈠第397至408、431至431頁)，核無不合，
    應予准許。
二、按民事訴訟法第262條第1項、第2項、第4項規定，原告於判
    決確定前，得撤回訴之全部或一部。但被告已為本案之言詞
    辯論者，應得其同意。訴之撤回應以書狀為之。但於期日，
    得以言詞向法院或受命法官為之。訴之撤回，被告於期日到
    場，未為同意與否之表示者，自該期日起；其未於期日到場
    或係以書狀撤回者，自前項筆錄或撤回書狀送達之日起，10
    日內未提出異議者，視為同意撤回。本件原共有人楊陳錦秀
    在起訴前，於110年1月8日死亡，其繼承人原有楊順旭、楊
    忠瑋、楊竣詠、楊勝亦、楊雅雯、楊雅婷、楊琇嵐共7人，
    然因繼承人間為分割繼承協議，嗣由被告楊勝亦1人繼承系
    爭土地，並於110年9月8日辦理分割繼承登記完畢，原告於1
    10年10月7日以民事聲明承受訴訟暨變更訴之聲明狀撤回對
    上開楊順旭等6人起訴，並由被告楊勝亦聲明承受，楊順旭
    等6人亦同意原告之撤回，有民事答辯狀後附之遺產稅財產
    參考清單、答辯狀㈡、土地第一類謄本等在卷可稽(本院卷㈠
    第299至306、309、431至442、479至485頁)，核無不合，應
    予准許。
三、按訴訟繫屬中為訴訟標的之法律關係，雖移轉於第三人，於
    訴訟無影響。前項情形，第三人經兩造同意，得聲請代移轉
    之當事人承當訴訟，民事訴訟法第254條第1項、第2項前段
    定有明文。經查，本件訴訟進行中被告王進居之應有部分，
    於111年2月7日出售予第三人順詠開發有限公司，並於同年2
    月23日辦理登記完畢，順詠開發有限公司亦表示不聲明承當
    訴訟（見卷㈡第141至147、155至158頁）。另被告姚應龍、
    蔡沛宜就系爭土地之持分均以信託為由移轉登記予第三人華
    泰商業銀行股份有限公司，然華泰商業銀行股份有限公司亦
    未表示要承當訴訟，故尚未發生承當訴訟之效力，此信託移
    轉對本件訴訟無影響。
四、被告王進居、楊正仲、楊錫欽、楊進發、楊輝煌、姚應龍等
    人，經合法通知，均未於最後言詞辯論期日到場，經核並無
    民事訴訟法第386條所列各款情形，爰依原告之聲請，由其
    一造辯論而為判決。
乙、實體部分：
壹、原告方面：
一、緣坐落於臺中市○○區○○段000地號土地（下稱系爭土地）為
    原為共有人共有，應有部分如附表所示，因兩造並未訂有不
    分割協議，或有法令限制或因物之使用目的而不能分割之情
    。系爭土地上之建物約6、70年間蓋的，目前由原告3人再使
    用，未辦保存登記，無使用執照，康水文為系爭土地
　　與農安路連接，有搭設一橋面。並提出分割方案，如臺中市
    大甲地政事務所110年12月14日複丈成果圖所載。
二、並聲明：如大甲地政事務所110年12月14日複丈成果圖所示
    ，編號B部分由被告楊勝亦取得、編號C部分由被告被告楊進
    發取得、編號D部分由被告蔡沛宜取得、編號E部分由被告姚
    應龍取得、編號F部分由被告楊輝煌取得、編號G部分由楊正
    仲取得、編號H部分由被告楊錫欽取得、編號I部分由原告鄭
    麗華、康兆婷、康瑞方取得、編號J部分由被告王進居取得
    、編號A部分由兩造共同取得，並按原應有部分比例維持共
    有。
貳、被告抗辯：
一、被告王進居部分：同意系爭土地為變價分割，不同意原告主
    張之原物分割。如採原物分割方式，共有人僅本人與原告分
    得土地有實益，其餘共影人分得土地均屬無法利用之畸零地
    ，顯會減損土地之價值。又系爭土地被同地段811地號水利
    地環繞，屬不通公路之袋地（唯一通路乃原告自行架設於水
    利地之橋面），在未解決對外通路問題前，不適合原物分割
    等語（見卷㈠第165至169頁）。
二、被告楊正仲部分：同意系爭土地為變價分割，但不同意原告
    主張之原物分割。本人土地應有部分為1/15，持分面積為54
    .3平方公尺（折算為16.43坪），如採原物分割方式，所分
    得之土地為畸零地，將減損土地之價值等語（見卷㈠第171至
    175頁）。
三、被告楊輝煌部分：同意系爭土地為變價分割，不同意原告主
    張之原物分割。本人土地應有部分為2/45，持分面積為36.2
    平方公尺（換算為10.95坪），如採原物分割方式，所分得
    之土地為畸零地，將減損土地之價值等語（見卷㈠第177至18
    1頁）。　
四、被告姚應龍部分：同意系爭土地為變價分割，不同意原告主
    張之原物分割。本人土地應有部分為1/30，持分面積為27.1
    6平方公尺（換算為8.22坪），如採原物分割方式，所分得
    之土地為畸零地，將減損土地之價值等語（見卷㈠第221頁）
    。　　
五、被告楊勝亦部分：被告楊勝亦在系爭土地上並無建物，因被
    繼承人楊陳錦秀所遺之土地，尚有與系爭土地相鄰之同地段
    962號土地，為使此二塊土地得以合併使用，發揮土地最大
    經濟效益，提出分割方案如大甲地政事務所110年12月14日
    複丈成果圖，同原告之分割方案等語（見卷㈠第479至483頁
    ）。　　
六、被告楊錫欽於111年3月1日到庭陳述：我在系爭土地上並無
    建物，但同意被告楊勝亦之分割方案等語（見本院卷㈡第106
    至107頁）。
七、被告楊進發部分：未於言詞辯論期日到場，亦未提出準備書
    狀作何聲明或陳述。
叁、法院會同兩造整理並協議不爭執事項，如下（本院依判決格
    式修正或增刪文句，見本院卷㈡第162至163頁）：
一、不爭執事項：
  ㈠系爭土地原共有人為康水文（應有部分3分之1）、王進居（
    應有部分3分之1）、楊勝亦（於110年1月8日辦理分割繼承
    登記，應有部分15分之1）、楊正仲（應有部分15分之1）、
    楊錫欽（應有部分15分之1）、楊輝煌（應有部分45分之2）
    、姚應龍（應有部分30分之1）、蔡沛宜（應有部分30分之1
    ）、楊進發（應有部分45分之1），康水文部分，由其繼承
    人鄭麗華、康兆婷、康瑞方110年9月3日繼承，於111年3月7
    日辦理繼承登記（應有部分各9分之1） 。
  ㈡系爭土地由姚應龍、蔡沛宜將其權利範圍合計15分之1，於11
    0年2月19日辦理信託登記於華泰商業銀行股份有限公司（見
    本院卷㈠第449頁）。
  ㈢系爭土地於110年2月1日辦理最高限額抵押權（金額：41,160
    ,000元）予華泰商業銀行股份有限公司（見本院卷㈠第451頁
    ）。　　 
　㈣系爭土地上之現況圖有主建物、鐵皮雨遮、水塔、磚造平房
    ，面積、位置，如臺中市大甲地政事務所110年4月20日複丈
    果圖及現場照片（見本院卷㈠第33、233至235頁）。
　㈤原告、被告楊勝亦提出之分割方案圖為臺中市大甲地政事務
    所110年12月14日複丈果圖（見本院卷㈡第33至35頁）。  
　㈥臺中市○○區○○段000地號土地所有權人為中華民國、管理者為
    行政院農業委員會農田水利署（見本院卷㈠第491頁）。
　㈦行政院農業委員會農田水利署110年11月22日農水臺中字第11
    06459105號函覆：目前架設在臺中市○○區○○段000地號土地
    上供臺中市○○區○○路000巷0號通行之水泥橋面，經查本處30
    年間申請案件並無此筆紀錄。同地段967地號土地所有權人
    並無向本處承租德化段811號土地（見本院卷㈡第1231頁）。
    　　
肆、得心證之理由：
二、按各共有人，除法令另有規定外，得隨時請求分割共有物。
    但因物之使用目的不能分割或契約訂有不分割之期限者，不
    在此限。共有物之分割，依共有人協議之方法行之。分割之
    方法不能協議決定，或於協議決定後因消滅時效完成經共有
    人拒絕履行者，法院得因任何共有人之請求，命為下列之分
    配：一、以原物分配於各共有人。但各共有人均受原物之分
    配顯有困難者，得將原物分配於部分共有人。二、原物分配
    顯有困難時，得變賣共有物，以價金分配於各共有人；或以
    原物之一部分分配於各共有人，他部分變賣，以價金分配於
    各共有人，民法第823條第1項、第824條第1項、第2項分別
    定有明文。查原告主張系爭土地之共有人及應有部分比例情
    形如附表所示，且系爭土地既無因使用目的不能分割，兩造
    未訂有不分割之期限，亦無法達成分割協議，則原告請求分
    割系爭土地，即屬有據，應予准許。
三、按共有人因共有物分割之方法，不能協議決定，而提起請求
    分割共有物之訴，應由法院依民法第824條第2項命為適當之
    分配，不受任何共有人主張之拘束，審判上之共有物分割方
    法，在德、日、瑞民法，固以原物分割為原則，價金分配為
    例外，但我民法對於二者，則無分軒輊，均應由法院斟酌當
    事人之聲明，共有物之性質，經濟效用及全體共有人之利益
    等公平決之（最高法院69年度台上字第350號判決意旨參照
    ）。又分割共有物究以原物分割或變價分割為適當，法院應
    斟酌當事人意願、共有物之使用情形、經濟效用及全體共有
    人之利益等情形而為適當之分割，不受共有人所主張分割
    方法之拘束（最高法院88年度台上字第600號判決意旨參照
    ）。經查：
　㈠系爭土地登記使用分區為鄉村區、使地類別為乙種建築用地
    、面積為814.54平方公尺；系爭土地地型貌似英文字母L刑
    狀，西側有一主建物（113.43平方公尺）、主建物旁有一水
    塔（2.02平方公尺）、主建物下方有一鐵皮雨（10.60平方
    公尺），系爭土地右下方有一磚造平房（32.72平方公尺）
    ，該等地上物均未辦保存登記，建物目前由原告等3人居住
    使用等語，有系爭土地登記第一、二、三類謄本、地籍圖謄
    本及原告所提現場照片可參(見本院卷㈠第25至33、43至47、
    139至143、233至236、387至391、447至451、卷㈡第141至15
    4頁)，上開事實為兩造所不爭執，堪信為真實。
　㈡系爭土地登記使用分區為鄉村區、使地類別為乙種建築用地
    ，足見系爭土地可供建築使用之土地。而依台彎省畸零地使
    用規則第3條第1項規定：本規則所稱面積狹小基地，係指建
    築基地深度與寬度任一項未達下列規定者：第1款（一般建
    築用地），正面路寬7公尺以下，最小寬度3公尺、最小深度
    12公尺，最小建築面積21平方公尺，正面路寬超過7公尺至1
    5公尺，最小寬度3.5公尺、最小深度14公尺，最小建築面積
    為49平方公尺。本件共有人王進居持分面積為271.51平方公
    尺（814.54×1/3＝271.52），共有人楊正仲、楊勝亦、楊錫
    欽3人持分面積均為54.31平方公尺（814.54×1/15＝54.31）
    ，共有人蔡沛宜、姚應龍持分面積均為27.16平方公尺（814
    .54×1/30＝27.16），共有人楊進發持分面積為18.10平方公
    尺（814.54×1/45＝18.10），共有人楊輝煌持分面積為36.21
    平方公尺（814.54×2/45＝36.21），共有人鄭麗華、康兆婷
    、康瑞方持分面積均為90.51平方公尺（814.54×1/9＝90.51
    ）；依此足見，若依據原物分割方式，有部分共有人所分得
    之土地面積屬畸零地，未能單獨供建築使用，對受該分配之
    人恐係損害。又若依原告所提分割方案，在系爭土地上尚需
    另劃分一塊地（即如臺中市大甲地政事務所110年12月14日
    複漲成果圖編號A所示，面積：142.94平方公尺），由共有
    人維持共有關係，供全體共有人為通道使用，此道路部分亦
    由共有人負擔，則依此共有人上開所分得的土地，尚再扣除
    此通道使用面積部分，則共有人個人所分得的土地勢必再減
    少，更不利於建築使用，堪認本件確有各共有人均受原物分
    配顯有困難之情形。
　㈢又與系爭土地毗鄰之同地段811地號土地之所有權人為中華民
    國、管理者為行政院農業委員會農田水利署（見本院卷㈠第4
    91頁），目前架設在上開土地上供臺中市○○區○○路000巷0號
    通行之水泥橋面（即現場照片之橋面，見本卷㈠第33、159頁
    ），該處30年間申請案件並無此筆紀錄；同地段967地號土
    地所有權人並無向本處承租德化段811號土地（見本院卷㈡第
    1231頁），亦有行政院農業委員會農田水利署110年11月22
    日農水臺中字第1106459105號函文在卷可佐（見本院卷㈡第2
    3頁），基此，前揭水泥橋面既無承租，屬無權占有，隨時
    有拆遷之可能性，是以採原告主張原物分割方式，恐會面臨
    水泥橋面，無對外通行之嫌。
  ㈣再衡以本件原告及被告楊勝、楊錫欽3人均表示不同意變價分
    割系爭土地外，被告王進居、楊正仲、楊輝煌、姚應龍、蔡
    沛宜等5人均表示同意變價分割，被告楊進發則未表示意見
    ，且未提出任何具體之分割分案。
  ㈤本件如採取變價分割方式，除得維護系爭土地之完整性，避
    免降低其固有之經濟利用價值外，系爭土地經公開拍賣程序
    ，第三人及各共有人皆可應買，藉良性公平競價之結果，各
    共有人能分配之金額可能因而增加。再者，變賣系爭土地之
    方式非僅限於聲請法院拍賣，亦得經兩造合意委託變賣，依
    市場行情決定系爭土地之價值，變賣後分配價金，且縱執行
    法院所拍賣之金額可能較低，然兩造仍得即時應買或行使優
    先承買權。
  ㈥本院審酌系爭土地客觀情狀、分割後之利用、經濟價值及各
    共有人之意願等一切情狀，認為採變價分割方式，可提高土
    地交換價值，維護系爭土地完整性，增進系爭土地之使用利
    益，亦符合各共有人間之公平性，對共有人自應屬有利，且
    無獨厚任一共有人而損及其他共有人權益之疑慮，故系爭土
    地之分割方法以變價分割為適當。
伍、綜上所述，本院審酌系爭土地之所在地段、使用現況、整體
    利用之經濟效益、各共有人之利益及兩造之意願，與原物分
    割將顯然減損土地之價值，並難以為通常之使用等不利經濟
    效用情形等一切情狀，認以原物分配顯有困難，應以變價分
    割為適當，故原告提出之分割方案，應屬公平適當，爰判決
    如主文第1項所示之分割方法。
陸、本件事證已臻明確，兩造其餘攻擊、防禦方法及所提證據，
    經審酌均於判決結果無影響，爰不予逐一論述，併此敘明。
柒、分割共有物乃具非訟事件之性質，本院斟酌何種分割方法較
    能增進共有物之經濟效益，並兼顧兩造之利益，以決定適當
    之分割方法，不因何造起訴而有不同，故原告請求分割之訴
    雖有理由，惟關於訴訟費用負擔，以共有人全體各按其應有
    部分比例負擔，方屬事理之平，併此敘明。
捌、據上論結，本件原告之訴為有理由，依民事訴訟法第385條
    第1項、第78條、第80條之1 、第85條第1項但書，判決如主
    文。
中　　華　　民　　國　　111 　年　　5 　　月　　26　　日
                  民事第七庭  法  官  吳昀儒   
正本係照原本作成。
如對本判決上訴，須於判決送達後20日內向本院提出上訴狀。如
委任律師提起上訴者，應一併繳納上訴審裁判費。
中　　華　　民　　國　　111 　年　　5 　　月　　26  　日
                              書記官  何惠文
附表：
編號 原共有人 姓    名 應  有 部  分 現共有人 姓    名 變價所得分配比例 應負擔之訴訟費用比例 1 康水文 1/3 鄭麗華 1/9 1/9    康兆婷 1/9 1/9    康瑞方 1/9 1/9 2 王進居 1/3 順永開發有限公司 1/3 1/3 3 楊正仲 1/15 楊正仲 1/15 1/15 4 楊錫欽 1/15 楊錫欽 1/15 1/15 5 楊進發 1/45 楊進發 1/45 1/45 6 楊輝煌 2/45 楊輝煌 2/45 2/45 7 姚應龍 1/30     姚應龍、蔡沛宜應有部分於 111年2月19日辦理 1/30 1/30 8 蔡沛宜 1/30 信託登記予華泰商業銀行股份有限公司 1/30 1/30 9 陳楊錦秀 1/15 楊勝亦 1/15 1/15